---
title: "tuto_dplyr_tidyr"
author: "Laurent Cauquil"
date: "`r Sys.Date()`"
output:
  html_document: 
    code_folding: show
    toc: yes
    toc_float: yes
    theme: simplex
    css: css_style.css
    keep_md: TRUE
  pdf_document:
    toc: yes
  word_document:
    toc: yes
editor_options: 
  chunk_output_type: inline
---

```{r setup, include=FALSE}
knitr::opts_chunk$set(echo = TRUE,
                      collapse = TRUE)
```

## Packages

```{r}
## data manipulation
suppressPackageStartupMessages(library(dplyr))
library(tidyr)
library(broom)

## dataset
library(palmerpenguins)
library(phyloseq)

## visualisation des donnees
suppressPackageStartupMessages(library(DataExplorer))
library(ggplot2)
```

<br>

**Raccourcis pour obtenir le pipe: `Ctrl + Alt + M`**

## Penguins dataset

**Chargement de l'objet penguins**

```{r}
data(penguins)
```

### Description de la table

 | Header           |Type     |   Description| 
 |:-----------------|:--------|:----------------| 
 |species		        |factor   |penguin species (Adélie, Chinstrap and Gentoo)|
 |island		        |factor   |island in Palmer Archipelago, Antarctica (Biscoe, Dream or Torgersen)|
 |bill_length_mm    |number   |bill length (millimeters)|
 |bill_depth_mm     |number   |bill depth (millimeters)|
 |flipper_length_mm |integer  |flipper length (millimeters)|
 |body_mass_g	      |integer  |body mass (grams)|
 |sex	 	            |factor   |penguin sex (female, male)|
 |year		          |integer  |the study year (2007, 2008, or 2009)|


### Objet de class tibble

C'est un data.frame au format tibble.  
L'affichage des colonnes s'adapte à la largeur de la fenêtre de sortie.  
Les dimensions de la table ainsi que le type de chaque colonne sont précisés.

```{r}
penguins
```

L'objet reste un data.frame mais avec les caractéristiques supplémentaires d'un objet de type tibble (tbl)  

```{r}
class(penguins)
```

Conversion de la variable année en factor

```{r}
penguins$year <- factor(penguins$year)
```

### Exploration des données de la table

```{r}
DataExplorer::plot_intro(penguins)
DataExplorer::plot_bar(penguins)
DataExplorer::plot_bar(penguins, by = "island")
```

## Fonction `filter()`

Sélection de lignes par des valeurs

**Sélectionne les lignes pour lesquelles le poids > 4000 g**

```{r}
penguins |> 
  filter(body_mass_g > 4000)
```

>**TIDYLOG**  

Le package `tidylog` permet d'afficher le résultat de chaque opération effectuée par la plupart des fonctions des package `dplyr` et `tidyr`.  
Peut éventuellement ralentir une opération.  

```{r}
suppressPackageStartupMessages(library(tidylog))
```

**Sélectionne les lignes correspondant aux males**

```{r}
penguins |> 
  filter(sex == "male")
```

**Sélectionne les lignes correspondant aux males pour un poids > 4000 gr**

```{r}
penguins |> 
  filter(sex == "male", body_mass_g > 4000)
penguins |> 
  filter(sex == "male" & body_mass_g > 4000)
```

**Sélectionne les poids compris entre 3500 et 4000 gr**

```{r}
penguins |> 
  filter(between(body_mass_g,  3500, 4500))
```

**Sélectionne les poids  < 3500 et > 4000 gr (utiliser ! devant between)**

```{r}
penguins |> 
  filter(!between(body_mass_g,  3500, 4500))
```

**Sélectionne les mesures faites dans les années 2007 et 2009**

```{r}
penguins |> 
  filter(year %in% c("2007", "2008"))
```

**Sélectionne les poids > au poids moyen**

```{r}
penguins |> 
  filter(body_mass_g > mean(body_mass_g))
```

<br>

> Pas de résultat
> ATTENTION: présence de NA's !

```{r}
penguins |> 
  filter(body_mass_g > mean(body_mass_g, na.rm = T))
```

<br>

> Pour la suite du script on supprime toutes les lignes avec au moins 1 NA

```{r}
penguins |> 
  na.omit() -> penguins
```

```{r}
penguins |> 
  filter(body_mass_g > mean(body_mass_g))
```

**Sélectionne les males de poids > au poids moyen (de tous les poips)**

```{r}
penguins |> 
  filter(body_mass_g > mean(body_mass_g)) |> 
  filter(sex == "male")
```

**Sélectionne les noms d'espèces avec la syllabe "de" dedans**  
(aucun intérêt, c'est pour l'exemple `r emo::ji("slightly_smiling_face")`)

```{r}
penguins |> 
  filter(grepl("de", species))
```

## Fonction `arrange()`

Appliquer un tri croissant sur une ou plusieurs colonnes

**Tri croissant par le poids**

```{r}
penguins |> 
  arrange(body_mass_g)
```

**Tri décroissant par le poids**

```{r}
penguins |> 
  arrange(desc(body_mass_g))
```

**Tri par espèce puis poids croissant (attention à l'ordre des variables)**

```{r}
penguins |> 
  arrange(species, body_mass_g)
```

<br>

> Lors du tri les NA's sont rajoutés à la fin

## Fonction `select()`

Sélectionne des colonnes par leurs noms  

**Sélectionne la variable species**

```{r}
penguins |> 
  select(species)
```

> ATTENTION: le résultat est toujours un data.frame
> même s'il n'y a qu'une seule colonne

```{r}
penguins |> 
  select(species) |> 
  dim()
```

**La fonction `pull()` permet d'extraire une colonne et de la convertir en vecteur**

```{r, class.output = "scroll-300", collapse = FALSE}
penguins |> 
  select(species) |> 
  pull()
```

**Sélectionne les variables species et body_mass_g**

```{r}
penguins |> 
  select(species, body_mass_g)
```

**Sélection des 3 premières colonnes**

```{r}
penguins |> 
  select(1:3)
```

**Enlève la première colonne**

```{r}
penguins |> 
  select(-1)
```

**Enlève les variables "sex" et "island"**

```{r}
penguins |> 
  select(-sex, -island)
```

**Sélectionne les colonnes de classe numeric**

```{r}
penguins |> 
  select(where(is.numeric))
```

> La variable `year` est de type numeric, conversion en factor

```{r}
penguins$year <- factor(penguins$year)
```


**Sélectionne les colonnes de classe factor**

```{r}
penguins |> 
  select(where(is.factor))
```

**Sélectionne les mesures de bec**

```{r}
penguins |> 
  select(starts_with("bill"))
```

**Sélectionne les mesures en mm**

```{r}
penguins |> 
  select(ends_with("mm"))
```

**Sélectionne les mesures de longueurs**

```{r}
penguins |> 
  select(contains("length"))
```

## Fonction `summarise()` + `group_by()`

`Summarise`: Résume une ou plusieurs colonnes en une ou plusieurs valeurs en utilisant des fonctions  

`Group_by`: Permet d'appliquer une ou plusieurs fonctions à un data.frame fractionné en groupes  

**Calcule le poids moyen de tous les pingouins**  

```{r}
penguins |> 
  summarise(moy = mean(body_mass_g))
```

> Par défaut les objets tibble sont affichés avec 3 chiffres significatifs

```{r}
tibble(x = c(1.2345, 12.345, 123.45, 1234.5, 12345))
```

> Pour afficher plus de chiffres, notamment après la virgule il faut paramétrer l'option `pillar.sigfig`

```{r}
options(pillar.sigfig = 6)
tibble(x = c(1.2345, 12.34, 123.45, 1234.5, 12345))
```

```{r}
penguins |> 
  summarise(moy = mean(body_mass_g))
```

**Calcule le poids moyen au sein de chaque espèce**

```{r}
penguins |>
  group_by(species) |> 
  summarise(moy = mean(body_mass_g))
```

**Calcule le poids moyen au sein de chaque espèce et pas sexe**

```{r}
penguins |>
  group_by(species, sex) |> 
  summarise(moy = mean(body_mass_g))
```

> La table résultat au format long est pratique pour enchainer sur un graphe
> En revanche pour présenter les résultats on privilégiera un format plus "large"  
> On utilise les fonctions `pivot_longeur` et `pivot_wider` pour passer d'une configuration à l'autre

**Crée une colonne par sexe**

```{r}
penguins |>
  group_by(species, sex) |> 
  summarise(moy = mean(body_mass_g)) |> 
  pivot_wider(names_from = sex,
              values_from = moy)
```

**Calcule le poids moyen et l'écart-type au sein de chaque espèce et pas sexe**

```{r}
penguins |>
  group_by(species, sex) |> 
  summarise(moy = mean(body_mass_g),
            sd = sd(body_mass_g)) |> 
  pivot_wider(names_from = sex,
              values_from = c(moy, sd))
```

> Par défaut l'intitulé de chaque colonne est constitué de la fonction puis du groupe  
> On peut personnaliser cette sortie avec le paramètre `names_glue`  
> Ce paramètre suit la synthaxe du package glue (https://github.com/tidyverse/glue)

```{r}
penguins |>
  group_by(species, sex) |> 
  summarise(moy = mean(body_mass_g),
            sd = sd(body_mass_g)) |> 
  pivot_wider(names_from = sex,
              values_from = c(moy, sd),
              names_glue = "{sex}_of_{.value}")
```

**Plot des poids moyen par sexe et par espèces**

```{r}
penguins |> 
  group_by(species, sex) |> 
  summarise(moy = mean(body_mass_g)) |>
  ggplot(aes(x = sex,
             y = moy,
             colour = species)) +
  geom_point(shape = 18,
              size = 5)
```

> Pour rendre le script moins chargé on peut créer une fonction pour calculer plusieurs descripteurs

**Fonction pour le calcul de plusieurs descripteurs**

```{r}
fct_descr <- function(x)
{
  data.frame(min = min(x),
             moy = mean(x),
             sd = sd(x),
             max = max(x))
}
```

**Application de la fonction**

```{r}
penguins |> 
  group_by(species, sex) |> 
  summarise(fct_descr(body_mass_g))
```

> On peut utiliser des fonctions plus complexes mais attention au format de sortie

```{r, error = TRUE}
penguins |> 
  group_by(island) |> 
  summarise(lm(bill_length_mm ~ sex))
```

> Le format de sortie doit être un data.frame  
> On utilise la fonction `tidy()` du package broom pour récupérer un data.frame en sortie

```{r}
penguins |> 
  group_by(island) |> 
  summarise(broom::tidy(lm(bill_length_mm ~ sex)))
```

**On enlève les intercept**

```{r}
penguins |> 
  group_by(island) |> 
  summarise(broom::tidy(lm(bill_length_mm ~ sex))) |> 
  filter(!grepl("Inter", term))
```


## Fonction `ACROSS()`

Applique une même transformation à plusieurs colonnes à la fois, elle remplace les fonctions `summarise_at()`, `summarise_if()`, `summarise_all()`

**Calcule les effectifs, moyenne et écart-type de toutes les variables numériques par espèce**

```{r}
penguins |> 
  group_by(species) |> 
  summarise(across(where(is.numeric), list(length, mean, sd)))
```

**Donner un nom aux fonctions pour les identifier dans le tableau résultat**

```{r}
penguins |> 
  group_by(species) |> 
  summarise(across(where(is.numeric), list(count = length, 
                                           moy = mean, 
                                           sd = sd)))
```

**Calcul de la SEM**

Fonction de calcul de la SEM

```{r}
sem <- function(x)
{
  sd(x)/sqrt(length(x))
}
```

**Calcul des descripteurs et de la SEM en regroupant par espèce et sexe**

```{r}
penguins |> 
  group_by(species, sex) |> 
  summarise(across(where(is.numeric), list(count = length,
                                           moy = mean,
                                           sd = sd,
                                           SEM = sem)))
```

## Application à un objet Phyloseq

**Récupération de l'objet**

```{r}
con <- url("https://forgemia.inra.fr/lcauquil/16s/-/raw/main/data/16S_phyloseq.rdata")
load(file = con)
```

**L'objet data est un objet de classe phyloseq**

```{r}
data
```

**Transformation en data.frame avec la fonction `ps_melt()` du package phyloseq**

```{r, class.output = "scroll-300", collapse = FALSE}
df <- psmelt(data)
df
```

**Transformation en tibble**

```{r}
df <- as_tibble(df)
df
```

**Abondance totale par échantillon (sample_sums)**

```{r}
df |> 
  group_by(Sample) |> 
  summarise(som = sum(Abundance))
```

**Tableau regroupant différents descripteurs associé aux nombres de séquences par échantillon**

Version sans dplyr: 5 objets créés

```{r}
Mean<-mean(sample_sums(data))
sd<-sd(sample_sums(data))
min<-min(sample_sums(data))
max<-max(sample_sums(data))
total<-sum((sample_sums(data)))
tab1<-as.data.frame(rbind(total,Mean,sd,min,max))
tab1<- tibble::rownames_to_column(tab1, "Parameters")
colnames(tab1)<-c("Parameters","Values")
tab1
```

Version avec dplyr: aucun objet créé

```{r, message = FALSE}
fct_descr <- function(x)
{
  data.frame(Total = sum(x),
             Mean = mean(x),
             Sd = sd(x),
             Min = min(x),
             Max = max(x))
}

data |> 
  psmelt() |> 
  group_by(Sample) |> 
  summarise(som = sum(Abundance)) |> 
  summarise(fct_descr(som)) |> 
  pivot_longer(cols = everything(),
               names_to = "Parametres",
               values_to = "Values")
```

**Abondance par OTU (taxa_sums)**

```{r}
df |> 
  group_by(OTU) |> 
  summarise(som = sum(Abundance))
```

**Transformation en abundance relative et positionne en colonne 2**

```{r}
df |> 
  group_by(Sample) |> 
  mutate(rel_abund = Abundance/sum(Abundance), .before = 2) -> df_rel
df_rel
```

**Vérification**

```{r}
df_rel |> 
  group_by(Sample) |> 
  summarise(som = sum(rel_abund))
```

**Garde OTU avec abondance > 0.1% du total**

```{r}
df_rel |> 
  ungroup() |> 
  filter(Abundance > sum(Abundance)*0.001)
```










